臺灣高等法院刑事判決　　　　　　　　　　　　　八十九年度上訴字第四九六號
　　上　訴　人　臺灣臺北地方法院檢察署檢察官
　　被　　　告　丁○○
　　　　　　　　乙○○
　　　　　　　　丙○○
　　共　　 同
　　選任辯護人　劉彥汶
右上訴人因被告偽造文書案件，不服臺灣臺北地方法院八十七年度訴字第六○九號，
中華民國八十九年八月二十五日第一審判決（起訴案號：臺灣臺北地方法院檢察署八
十六年度偵字第一九二八六號）提起上訴，本院判決如左：
    主  文
上訴駁回。
    理  由
一、公訴意旨略以：民國（下同）八十五年間，被告丁○○、乙○○邀告訴人甲○○
    以技術入股之方式，加入晉工業股份有限公司（下稱晉公司），並取得百分
    之二十五之股份，隨即將晉公司更名為邦德工業股份有限公司（下稱邦德公司
    ），並由告訴人甲○○擔任董事兼副總經理。後於八十六年四月底，邦德公司向
    寶島商業銀行（下稱寶島銀行）之貸款有一筆已屆滿須再延期，告訴人甲○○身
    為公司之董事且為該借款之連帶保證人，本應去銀行簽名，但被告丁○○、乙○○與丙○○竟共同謀議，由被告丙○○至寶島銀行八德分行拿取借款契約書，偽
    造告訴人甲○○之署押於該借款契約書上。嗣後被告丁○○、乙○○竟又偽造八
    十六年五月十六日邦德公司之股東臨時會議事錄，偽載告訴人甲○○於任期中股
    數全部轉讓，隨即又偽造公司董事會議事錄，持以向經濟部申請變更登記，將告
    訴人甲○○予以除名，足以生損害於公司登記正確性及甲○○，案經告訴人甲○○告訴偵辦，因認被告丁○○、乙○○及丙○○共同涉有刑法第二百十七條第一
    項之偽造署押罪嫌、第二百十條之偽造私文書罪嫌及第二百十四條之使公務員登
    載不實罪嫌云云。
二、按犯罪事實應依證據認定之，無證據不得推定其犯罪事實。又不能證明被告犯罪
    者，應諭知無罪之判決，刑事訴訟法第一百五十四條、第三百零一條第一項分別
    定有明文。次按事實之認定，應憑證據，如未能發現相當證據，或證據不足以證
    明，自不能以推測或擬制之方法，為裁判基礎（最高法院四十年台上字第八六號
    判例參照）。又認定犯罪事實，所憑之證據，雖不以直接證據為限，間接證據亦
    包括在內，然無論直接或間接證據，其為訴訟上之證明，須於通常一般之人均不
    致於有所懷疑，而得確信其為真實之程度者，始得據之為有罪之認定，倘其證明
    尚未達到此一程度，而有合理性懷疑之存在時，即無從為有罪之認定，此亦有最
    高法院七十六年台上字第四九八六號判例可資參照。再告訴人之告訴，本以使被
    告受刑事訴追為目的，故其陳述是否與事實相符，自應調查其他證據，以資審認
    ，苟其所為攻擊之詞，尚有瑕疵，則在此瑕疵未予究明以前，即不能遽採為斷罪
    之基礎（最高法院六十九年台上字第一五三一號判決參照）。又對於犯罪事實之
    証明，依嚴格証明程序，法院對於待証事實心証上有特別的要求，簡言之，對於
    犯罪事實及刑罰問題之認定，法院在心証上必須達到完全確信的程度，始能為有
    罪之判決，此係基於無罪推定原則之要求，在証據不能使法院達到確信的心証程
    度時，法院不能為有罪的判決。
三、本件公訴人認被告丁○○、乙○○及丙○○共同涉有上開偽造署押、偽造私文書
    及使公務員登載不實之犯行，無非以告訴人甲○○之指訴、證人劉月雲及吳植良
    之證述暨契約書、議事紀錄等件為主要論據。訊據被告丁○○、乙○○對於邦德
    公司曾持八十六年五月十六日召開之股東臨時會議事錄及董事會議事錄向經濟部
    申請辦理變更登記之事實坦承不諱，被告丙○○對於前往寶島銀行拿取空白借款
    契約書之事實復坦認在卷，然均堅決否認有何犯行，被告丁○○辯稱：該借款契
    約書連帶保證人欄之「甲○○」署押係告訴人自己所簽署，並非其偽造等語；被
    告乙○○辯以銀行之簽名須本人親自簽章，渠未偽造告訴人甲○○簽名，亦無偽
    造股東臨時會議紀錄等語；被告丙○○則以空白借款契約書係告訴人命其前往寶
    島銀行八德銀行拿取，取回後逕交告訴人，不知何以被訴等語為辯。
四、經查：
  (一)告訴人所指訴被告丁○○、乙○○及丙○○三人涉犯上揭偽造文書等犯行，係以
    該借款契約書上「甲○○」之簽名非伊本人簽署，而印章則統一由公司保管一情
    為主要論據，然質之告訴人是否簽名必係在銀行簽署，告訴人陳以並非必然如此
    ，有時係由銀行人員拿到公司來等情（見原審法院八十七年八月二十日訊問筆錄
    ）；再詰之證人即前邦德公司財務經理楊惠玲該公司財務是否保管董監事私章一
    情，該證人結稱從未有過等語（見原審法院八十七年九月二十二日訊問筆錄）；
    又詰諸證人即邦德公司股東姜良明、羅永和、曾勝三人平常印章是公司或自己
    保管一情，該三人均證稱是自己保管等語（見原審法院八十七年十一月二十六日
    訊問筆錄）；另證人吳植良於原審訊問時亦稱：「（印鑑是否自己保管？）通常
    我保管．．．」等語（見原審法院八十七年五月七日訊問筆錄）。是就告訴人之
    指訴與前揭證人之證言相互勾稽觀之，顯有扞格之處甚明；且本件系爭印章係於
    銀行貸款所用，衡諸常情，一般銀行貸款對保時所用之印章多係本人之印鑑，一
    般人鮮有將個人之印章長時間隨意交付他人保管之理，是尚難僅憑告訴人之指訴
    ，即遽認印章確係由公司保管，而該借款契約書上「甲○○」之簽名確非告訴人
    本人所簽署。
  (二)再證人即寶島銀行八德分行經理劉月雲於偵查中證稱：「當初好像是鄭小姐來拿
    空白契約書，但我們同時也有通知保證人來簽名，送回來時，保證人已經簽了，
    但莊某（甲○○）來銀行說他並沒有簽名。我們有核對舊的契約書筆跡看起來有
    點一樣。」（見偵查卷第七十八頁）、於原審審理中則結稱：「當時是對方經承
    人員把借據拿回去簽，因為我們有約定核對印鑑筆跡相符即可，後來連帶保證人
    說沒有簽名我也覺得很奇怪。」等情（見原審法院八十七年九月三日訊問筆錄）
    ；而告訴人於原審復曾稱，簽名非必係在銀行簽署，有時係由銀行人員拿到公司
    來等語（見原審法院八十七年八月二十日訊問筆錄），是依證人劉月雲於偵訊及
    原審審理中之證言，僅能證明告訴人並未親自前往銀行處簽名，尚不足以確認該
    借款契約書上之簽名非告訴人本人簽署甚明。
  (三)又證人即前邦德公司董事長吳植良於偵訊中固證稱：「（問：八十六年五月十六
    日邦德公司有無召開股東臨時會、董事會？）我不知道，沒有通知我。」、「（
    問：公司的相關印鑑何人保管？）我沒接觸。」云云（見偵查卷第七十八頁反面
    、第七十九頁），但憑此寥寥數語，即遽以認定被告等人有偽造「甲○○」署押
    於該借款契約上及使公務員登載不實之犯行，自嫌率斷；況證人吳植良於原審審
    理中結證：「（問：邦德在八十六年五月十六日召開股東臨時會、董事會你知否
    ？）改選董事長知道，其餘不清楚，因我出資較少，非實際負責人。」、「股份
    已轉讓給江先生，現已無股份。」、「（印鑑是否自己保管？）通常我保管，公
    司要用時，公司拿去蓋，我曾交代若有我簽名，即可蓋章．．．」（見原審法院
    八十七年五月七日訊問筆錄）等情，參以證人吳植良所持有之邦德公司股份二百
    萬股，業已於八十六年五月十六日召開股東臨時會前全數買賣交割完畢，有財政
    部台北市國稅局年度證券交易稅一般代徵稅額繳款書一紙可稽，揆此情節，縱令
    被告三人未通知證人吳植良參加該股東臨時會及董事會，衡情亦無何不法情節甚
    明，是憑證人吳植良之證言尚不足為被告三人確有偽造署押及使公務員登載不實
    之犯行之認定，自不待言。
  (四)佐以告訴人甲○○所持有之邦德公司股份，已於八十六年五月一日買賣交割完畢
    ，有財政部台北市國稅局年度證券交易稅一般代徵稅額繳款書一紙可稽；證人即
    前邦德公司財務經理楊惠玲於原審審理中復結證稱：「（問：八十六年五月十六
    日邦德公司召開臨時股東會是否知道？）知道。」、「（問：是否知道甲○○股
    票過戶？）知道，八十六年四月三十日莊副總有到台北辦公室，他們在裏面開會
    ，鄭小姐叫我進去，說股票要過戶，包括吳植良及莊副總要過戶，後來我們就開
    證交稅的單子。」、「（問：告訴人股票賣給誰？）姜良明或鄭建居。」等語（
    見原審法院八十七年九月二十二日訊問筆錄）；證人即邦德公司股東姜良明、羅
    永和及曾勝三人復證稱確曾參加八十六年五月十六日召開之臨時股東會議，係
    為改選董監事而召開，大約有七、八人參加等情（見原審法院八十七年十一月二
    十六日訊問筆錄），是被告丁○○、乙○○於八十六年五月十六日既確有召開邦
    德公司股東臨時會及董事會，而告訴人所有之股份一百萬股已於八十六年五月一
    日全數轉讓，則其董事之身分即當然解任，並因股份全部轉讓而非邦德公司之股
    東，縱令被告丁○○、乙○○等人未通知告訴人於八十六年五月十六日前往召開
    臨時股東會及董事會，衡情其等主觀上並無何不法可言，則被告等人持該等臨時
    股東會議事錄、董事會議事錄向經濟部申請辦理變更登記，自無何使公務員登載
    不實之犯行至為灼然，是顯難執此為被告不利之認定自明。
  (五)再原審將寶島銀行八德分行於八十八年二月五日以寶銀八德字第八八０三一號函
    檢附之借據正本連同本件告訴人主張遭偽造署押之借款契約書送內政部警政署刑
    事警察局鑑定結果，該局函覆因待鑑甲○○字跡有模仿之虞，歉難認定而將原附
    件檢還，有該局八十八年三月十六日（八八）刑鑑字第二一九一三號函在卷可稽
    。嗣再經本院將寶島銀行借款契約書二份及甲○○當庭書寫字跡函請法務部調查
    局鑑定，該局亦函覆無法鑑定，有該局九十年九月三日（九○）陸（二）字第九
    ○○五七一二四號函在卷可按，是該借款契約書上之甲○○署押是否確遭偽造，
    已無從鑑定。又參以寶島銀行八德分行於八十七年五月二十一日寶銀八德字第八
    七０八一號函暨檢附之邦德公司借款相關資料、該分行於八十七年六月二十四日
    以寶銀八德字第八七０九七號函暨檢附之邦德公司借款契約影本等件，告訴人坦
    認該等借款契約上之「甲○○」署押係其本人簽署無訛（見原審法院八十七年八
    月二十日訊問筆錄），與本案告訴人主張簽名係遭偽造之借款契約書相互對照觀
    之，並無法一望即知該等署押有何相異之處而認定確係偽造，則自難據此憑認被
    告三人確有偽造甲○○署押於該借款契約書上連帶保證人簽名欄之犯行，自不待
    言。
  (六)末查，該等股東臨時會議事錄及董事會議事錄固可證明邦德公司有持該等文件向
    經濟部辦理變更登記，此並經原審函調邦德公司之經濟部卷宗審閱無訛，然究無
    法證明被告等人未召開臨時股東會及董事會而有使公務員登載不實之犯行。
五、按「無罪之推定」，乃刑事司法程序上之基本原則，易言之，刑事案件之追訴，
    必須提出證據（舉證負擔），並需說服至無合理懷疑之地步（證明負擔），始能
    謂被告有罪。因法院為中立之審判者，不負蒐集證據之責，不負調查案卷以外新
    證據之責。本件檢察官對所指偽造之署押究係被告中何人所為亦或係被告三人所
    共同為之，及被告等係在何時、何地以如何之方式偽造該署押，均未盡舉證負擔
    及證明負擔之責，自難在無其他任何足以令人確信告訴人之陳述為真實之補強証
    據存在之情況下，僅憑前揭告訴人甲○○之指訴、證人劉月雲及吳植良之證述暨
    契約書、議事紀錄等件，即遽論被告三人有公訴人所指訴之犯行。此外，本院復
    查無其他積極證據足資證明被告三人共同涉有刑法第二百十七條第一項之偽造署
    押、第二百十條之偽造私文書及第二百十四條之使公務員登載不實之罪嫌，揆諸
    前揭說明，原審為被告無罪之諭知，即核無不合。檢察官上訴意旨仍執陳詞，而
    指摘原判決不當，尚難認為有理由，應予駁回。
據上論斷，應依刑事訴訟法第三百六十八條，判決如主文。
本案經檢察官呂光華到庭執行職務。
中      華      民      國    九十一    年      五      月    二十四    日
                            臺灣高等法院刑事第十二庭
                                    審判長法  官  劉  景  星
                                          法  官  蔡  光  治
                                          法  官  陳  志  洋
右正本證明與原本無異。
如不服本判決應於收受送達後十日內向本院提出上訴書狀，其未敘述上訴之理由者並
得於提起上訴後十日內向本院補提理由書（均須按他造當事人之人數附繕本）。
                                          書記官  蔡  佩  珊
中      華      民      國    九十一    年      五      月     二十七   日
